【裁判字號】    89,重訴,2305
【裁判日期】    900606
【裁判案由】    清償債務
【裁判全文】
臺灣臺北地方法院民事判決  八十九年度重訴字第二三○五號
    原      告    復華證券金融股份有限公司
    法定代理人    丁○○
    訴訟代理人    丙○○
                  戊○○
                  甲○○
    被      告    乙○○
    訴訟代理人    陳峰富律師
    複  代理人    滕澤珩律師
                  己○○      住台北市○○○路○段七十六號十樓之二
右當事人間請求清償債務事件，本院判決如左：
    主    文
被告應給付原告新台幣柒佰肆拾萬肆仟元，及自民國八十七年十一月十六日起至清
償日止，按年息百分之九點九五計算之利息，暨按上開利息百分之十計算之違約金。
訴訟費用由被告負擔。
    事    實
甲、原告方面：
一、聲明：如主文第一項所示。
二、陳述：
（一）按上市股票信用交易之「融資」，係指投資人（如被告）以部分之自有資金搭
      配授信機構（如原告復華公司）之融通資金，於公開市場買進股票，並以其所
      買進之股票交由該授信機構擔保以該筆融資債權，爾後將原買進之股票賣出時
      ，授信機構得就賣出所得價款，於所融通本金及利息之範圍內抵充債權。查被
      告於民國八十六年四月十五日起向原告申請開立000-0-0000信用帳號，同時訂
      立融資融券契約，以從事股票之融資融券信用交易之用。嗣被告於八十七年十
      月七日（起息日）起融資買進「國產車」股票，計二一○、○○○股，且向原
      告公司融資計新台幣（下同）七百七十三萬四千元，同時提供前揭股票予原告
      擔保融資債務。惟因「國產車」股票於八十七年底，因上市公司財務危機，導
      致該股票價格持續下跌，致被告信用帳戶之整戶擔保維持率低於百分之一二○
      ，經通知補繳差額，詎未獲置理，原告旋即依契約規定於集中交易市場上處分
      被告所提供之擔保品，惟因該股票經證券主管機關公告停止在集中交易市場上
      買賣，並終止其上市，以致原告遲遲未能依契約規定處分，尚欠七百四十三萬
      四千元，及自八十七年十月七日起至清償日止按年息百分之九點九五計算之利
      息，暨按上開利息百分之十計算之違約金，迄未給付。嗣於九十年二月間因該
      股票轉為櫃檯買賣中心之管理股票，且其成交量放大，故原告即於九十年二月
      二十三日處分被告之擔保股票，處分所得後之價款計八一、五三八元（計算方
      式：@0.39元 ×210,000股×｛1－3%（交易稅）－1.425%（證券商手續費）｝
      =81,538元）， 經扣抵四十天之利息後，爰依融資融券契約之法律關係，訴請
      被告償還融資借款七百七十三萬四千元，及自八十七年十一月十六日起至清償
      日止，按年息百分之九點九五計算之利息，暨按上開利息百分之十計算之違約
      金。
（二）對被告抗辯所為之陳述：
    １被告辯稱兩造所為融資融券契約等法律行為，因違反消費者保護法規定及開戶
      程序未完成而無效或不成立云云。惟查：
    (1)按系爭融資融券契約雖屬定型化契約，惟因系爭契約及業務操作辦法條文均依
      證券交易法及證券金融管理規則之規定報經證券主管機關核定，故對於兩造間
      之權義均立於平等之地位，尚無有失公平之情。被告稱並未給予三十日審閱條
      款期間云云，顯係被告抗辯之詞，蓋因按現行交易制度，投資人擬開立信用帳
      戶之前，應先行至證券經紀商開立「受託買賣有價證券」之帳戶（即一般稱普
      通交易集保帳戶），開立滿三個月（現行規定之期間），交易金額達一定數額
      後，始可申請開立信用帳戶，爰此，被告必已符合上開條件，始至原告之代理
      證券商（本件為金豪證券）申請開立原告公司之信用帳戶，以從事有價證券之
      信用交易，故被告對於集中交易市場上有關信用交易之實務作業及相關規定自
      應知之甚稔，況開立信用帳戶係由被告填寫申請相關書件，由原告公司代理證
      券商轉交至原告，故按現行實務上，原告均未限定被告或代理證券商應於一定
      期限內提出申請書件始能開立信用帳戶，故被告認可忍受信用交易延後為之，
      自可審閱所有條款後再提出開戶之申請，又原被告間之融資融券契約之內容，
      或係契約之一部業務操作辦法條文中均未約定須於何時應提出申請，否則不同
      意開立信用帳戶之限制，因此，何以稱原告公司並未給予三十日審閱期日，而
      有違反消保法規定，系爭契約無效之情，再者，原被告間係消費借貸契約關係
      ，應非受消保法之規範，退萬步言之，本件訂約縱不符消保法施行細則第十一
      條第一、二項規定，遍觀消保法之規定，亦不致使系爭契約無效，又被告倘認
      原告有限定提出申請之期限，致被告未享有三十日審閱期日，則按舉證責任分
      配原則，應由被告舉證以證其實說。
    (2)又被告稱本件開戶訂約係由原告公司之職員，直接要求被告於開戶資料及於契
      約書上簽名，並於簽名後旋即收回，並未於契約書上用印，該印章並非係本人
      所刻印，且未附徵信證明文件，因之，本件契約開戶程序未完成，開戶不成立
      云云。惟查系爭帳戶之開立作業，原告公司係授與代理權予代理證券商辦理，
      由代理證券商初審後核轉原告公司，再經原告徵信審定後，始同意訂立融資融
      券契約書並開立信用帳戶。故被告稱原告之職員到被告公司辦理開戶作業，顯
      有誤解之處。又代理證券商為服務客戶，派員至被告處辦理開戶作業，由被告
      本人持身分證交由承辦人員核對，且親自簽名於契約書，實不違反「親持」之
      文字解釋，遑論影響契約之成立。再者，被告答辯狀稱原告要求其本人於開戶
      資料及融資融券契約上簽名，並於簽名後旋即收回，據此以觀，不論受理開戶
      人員係何人，該系爭契約書上之簽名確為被告本人所為，業已生訴訟法自認之
      法律效果，系爭契約為真正應無所爭執，本件契約即已成立。至被告主張契約
      書上所蓋之被告章，並非被告本人所刻印，亦非被告本人所親蓋，然依論理法
      則及經驗法則，契約書上簽名既是被告本人親簽，則蓋章用印必然是被告本人
      所為，如非本人所為，亦必授權同意他人代行，故他人事後代行刻印用印，實
      不影響本件契約之成立，亦無被告所稱開戶程序尚未完成之情。
    (3)被告另稱未檢附任何證明文件予原告云云，惟查，原告公司接獲代理證券商轉
      交之被告申請開戶書件中業已附上已開立受託買賣帳戶滿三個月之證明文件，
      又提出富邦商業銀行存款餘額證明書及富邦綜合證券公司證券存摺影本，以證
      明業已符合所申請之最高融資限額級數，原告依據被告所提出之上開證明文件
      ，憑核審定，同意訂立融資融券契約書並開立信用帳戶，倘如被告抗辯屬實，
      系爭帳戶申請開立書件中何以附上上開證明文件，原告又如何能據以憑核同意
      訂立融資融券契約書並開立信用帳戶？實令人匪夷所思。準此，被告所為之抗
      辯，實與事實不符。
    ２次查被告辯稱其並非實際買賣股票之行為人，系爭借貸法律關係不存在云云，
      惟按現行交易制度，係分二階段為之，亦即被告欲為委託買賣有價證券，應先
      向其所屬之證券經紀商（即金豪證券公司，亦即原告之代理證券商）為委託信
      用交易買賣行為，俟成交之後，代理證券商編製各項表報及電腦媒體資料送交
      原告，原告憑以給予授信，故本件直接受理被告委託買賣之行為係證券經紀商
      ，而非原告公司，又因原被告兩造間既有契約關係存在，系爭股票又以被告之
      信用帳戶融資買進，並於集中交易市場上成交，原告即認系爭股票係被告所融
      資買進，又原告依證券金融事業管理規則第十一條規定直接代被告向證券交易
      所辦理交割完竣，融資款項雖未直接交付予被告，然業已依主管機關規定代為
      交付予證券交易所，系爭借貸法關係自應存在原被告兩造間。
    ３再查被告辯稱系爭帳戶開戶後，其所有與股票有關之存摺印鑑皆未由被告本人
      保管，原告並未親交被告本人，反而在未經被告本人同意之下，將前開存摺及
      開戶等相關資料交由訴外人張朝喨等人，足見系爭股票非被告本人買賣，系爭
      股票產生之風險及損害，原告自不可免其與有過失，是以應免除被告之民事清
      償責任云云。惟查原告公司係一從事證券金融業務即有價證券信用交易之授信
      ，與證券經紀商之業務不同，業已於前詳加敘明，故關於被告稱存摺及開戶資
      料，原告公司未親交被告本人，反而在未經被告本人同意之下，交由訴外人張
      朝喨等人使用，顯係被告不了解現行交易制度，而胡亂指陳，至為荒謬。蓋依
      台灣證券交易所股份有限公司營業細則第八十三條第三項規定：「證券經紀商
      因受託買賣關係所收受或交付委託人之證券或價金，證券經紀商應透過委託人
      開設之有價證券集中保管帳戶及在證券經紀商指定之金融機構開立之存款帳戶
      以劃撥方式辦理。」據上開規定，被告開立「受託買賣有價證券契約」帳戶之
      際，同時開立銀行劃撥交割帳戶，以為辦理買賣交割之用。按經驗法則及論理
      法則而言，被告親至銀行開立交割帳戶，存摺及印鑑應自行保管，況被告銀行
      帳戶係於系爭信用帳戶之前開立，故被告存摺豈有放置原告公司之可能，再者
      ，信用交易帳戶之開立作業，原告委由代理證券商即金豪證券辦理，原告公司
      職員從未與被告有所接觸，何來原告公司未親交被告，而交由第三人之情，準
      此，原告並無與有過失可言，被告亦無得以免除其民事責任，故其所指稱之情
      事，均與事實不相符，洵不足採。
    ４被告於庭訊時均否認有下單買賣股票之行為，然查，被告曾於富邦綜合證券延
      平分公司開立受託買賣帳戶，並從事買賣國產車股票之交易，而該受託買賣帳
      戶自八十五年九月起即有從事買賣交易之紀錄；又依信用帳戶之開立條件，如
      前所述，須曾開立受託買賣帳戶滿三個月，始能申請開立信用帳戶，本件系爭
      帳戶開立申請時，被告係以富邦綜合證券交易紀錄以為證明文件，職是，被告
      否認未曾下單買賣股票，顯係卸責之詞，又被告所稱開立系爭信用帳戶後未曾
      下單買賣股票，亦未曾授權他人買賣股票等情若屬實，則被告於系爭信用帳戶
      內為何有國賓股票之買賣交易，此一事實又作何解釋？再者，被告抗辯從未保
      管所有與股票買賣有關之存摺、印鑑，而是直接交由禾豐集團之張朝翔、張朝
      喨或其委託之人向證券公司下單買賣有價證券或股票或請求原告融資融券等之
      行為，此自被告於富邦證券延平分公司之交易以觀，足徵被告自八十五年九月
      起即有授權同意禾豐集團等人使用帳戶從事系爭股票買賣之情，又為從事信用
      交易，乃向原告申請開立系爭信用帳戶，開戶之後即自行從事有價證券之信用
      交易，或授權該集團之人而為系爭股票之信用交易，向原告公司請求融資，準
      此，被告否認有下單買賣股票或曾授權他人買賣股票，實與事實不符，故被告
      何以足認系爭融資借貸法律關係不存在，退萬步而言之，縱使本件被告非實際
      買賣股票之人，惟因被告將證券存摺及印鑑交由禾豐集團之人保管，被告該行
      為即有同意授權禾豐集團使用系爭帳戶從事有價證券融資融券交易之意思，因
      之，被告自應負授權人責任，又原被告兩造間有融資融券契約關係存在，被告
      亦應依約負系爭融資債務清償責任，被告提出之第三人不起訴處分書及禾豐集
      團林義翔於調查局偵訊筆錄部分，均未提及被告，實與本件無涉。
    ５被告一再指稱原告未給予合理的審閱期間，以及原告代理人即金豪證券預先就
      開戶資料及融資融券契約中勾出簽名處，省略向被告說明契約內容之程序，並
      要求被告簽名後隨即收回，顯已違反定型化契約應給予合理審閱期間之規定，
      並且因此而加重被告之責任及於被告有重大不利益，依消費者保護法施行細則
      第十一條第一項、第二項及民法第二百四十七條之一，並據代理人所為行為效
      力及於本人（即本件原告）之規定，被告自得主張原告與被告間之定型化融資
      融券契約定無效，或全部條款不構成契約內容云云。惟查：按民法第二百四十
      七條之一規定：依照當事人一方預定用於同類契約之條款而訂定之契約，為左
      列各條款之約定，按其情形顯失公平者，該部分約定無效：一、免除或減輕預
      定契約條款之當事人之責任者。二、加重他方當事人之責任者。三、使他方當
      事人拋棄權利或限制其行使權利者。四、其他於他方當事人有重大不利益者。
      反觀兩造間之融資融券契約書相關條文無非僅是規範融資融券證券運用、利息
      及擔保維持率計算、違約處分處理方式等，並無上開條文規定之情形，況該契
      約條文均報經證券主管機關核定實施，對於兩造間之權義均立於平等之地位，
      並無違反平等互惠原則之情，準此，原告代理人預先就開戶資料及融資融券契
      約中勾選出簽名處，告知被告簽名，實乃便利被告簽約，豈有加重被告之責任
      及於被告有重大不利益之情事；又被告指稱省略向被告說明契約內容之程序乙
      節，茲因被告業曾於富邦證券延平分公司開立信用帳戶，並從事多筆之信用交
      易，顯應詳知信用交易之相關規定，又於實際開戶作業上，被告均可主導，然
      被告均不主張權利，現因系爭債務即主張未給予合理審閱期間，均係卸責之詞
      。況說明契約內容之程序僅係行政規範，亦不影響基於自主意思簽訂契約之效
      力，如倘被告所陳，系爭契約因未告知說明即無效者，則被告前所從事之信用
      交易豈非亦均罹於無效，證券市場之交易秩序何以維護？爰此，實不可率然論
      斷預先就開戶資料及融資融券契約中勾選出簽名處，告知被告簽名暨辦理開戶
      作業人員未詳細解說，即遽認有違反民法第二百四十七條之一規定，致被告權
      益受損，而主張系爭契約無效。
    ６被告又指稱原告未給予審閱契約期間，違反消費者保護法施行細則第十一條第
      二項規定，故該條款不構成契約之內容云云。按定型化契約，在現今經濟環境
      快速變遷下，現代企業採取標準化、規格化的經營策略，遂大量使用定型化契
      約，以達迅速、簡化並有效管理之目的。本件契約內容業已如前所述，無非僅
      是規範融資融券證券運用、利息及擔保維持率計算、違約處分處理方式等內容
      ，有關兩造間之權益均已明示在系爭契約中，足使投資人可得認識其內容之規
      範目的，再者，「合理期間」之認定，乃係依交易種類不同，定型化契約條約
      之重要性，涉及事項之多寡與複雜程度等因素而異其情形，爰此，對於有價證
      券交易市場而言，係一講求時間效率之市場，故投資人於投資策略上即以時間
      成本為考量因素，因之，契約審閱之合理期間則悉依投資人而定，倘投資人認
      可犧牲時間成本，慢慢審閱契約內容之後，始提出申請開立信用帳戶者，原告
      並不禁止之，遑論因審閱期間過長而有駁回伊之信用帳戶開立申請之情事，準
      此，被告於短短數分鐘內審閱契約條文後並完成簽名，乃係被告基於自主權為
      之，豈能遽認簽約當時實無足夠之審閱期間。如前所述，審閱條款期間悉由被
      告自行決定，況被告係一具智識之人士，且係專業投資人，對於契約中權利義
      務之重要性，被告自應知悉，由於自身怠惰未審閱所有條款，遂同意於契約書
      上簽名，即應自負怠惰所生之風險；又契約既已簽名，亦非可因自身怠惰未審
      閱條款，即可主張本件契約條款無效或無法成為契約內容之情。綜上所陳，被
      告一再以未給予三十日審閱期日，認本件契約有違反民法第二百四十七條之一
      、消費者保護法施行細則第十一條第二項規定而為無效，均不足採。
    ７次查被告復辯稱原告徵信不完全，及未說明其如何定被告最高融資限額為第四
      級云云。惟按證券主管機關規定信用交易之融資融券限額級數訂為四級，即第
      一級為二百五十萬元；第二級為五百萬元；第三級為一千萬元；第四級為一千
      五百萬元。又按開立證券信用交易帳戶條件第一條第三款規定開立信用交易帳
      戶者須最近一年之所得及各種財產合計達所申請融資額度之百分之三十。依上
      開規定，申請融資級數第四級，財產所得應達四百五十萬元。如前準備書狀所
      述，被告申請開立系爭帳戶時，提出伊於富邦商業銀行中山分行存款餘額證明
      書正本，以證明伊之財產所得。又該證明書載明被告當時存款餘額為五百零一
      萬六千七百九十一元，按被告之財產所得業已符合申請融資額度所應具之條件
      ，原告審核給予第四級，未有違誤，被告指責原告徵信不完全，應自負風險及
      所有不利益，乃係虛妄之詞，洵不足採。
    ８再查被告辯稱原告未證明已通知補繳差額，且亦未計算出該信用帳戶之整戶擔
      保維持率低於百分之一二○云云。然查於八十七年十一月九日，按系爭股票當
      日收盤價計算，被告信用帳戶整戶擔保維持率低於百分之一二○（即@39.8×
      210,000股÷00000000元×100%  =112.4%），並於同月十日按融資融券契約書
      所載之通訊地址郵寄追繳通知予被告，且該通知內業已載明實際維持率及應補
      繳之金額，依兩造間契約書第十三條規定「乙方（即原告）依規定應通知甲方
      （即被告）之事項，其通知應以郵寄方式為之；如因可歸責於甲方之事由，致
      無法如期送達時，均以郵局第一次投遞日期為準」；又原告於八十九年六月二
      十日再次通知被告清償系爭債務，原告業已依上開約定以郵寄方式寄送該補繳
      通知於約定之處所處，被告未在該收受處所，致未收受補繳通知，乃係可歸責
      於被告之事由，不得遽以認原告未為通知及送達，故被告指稱原告未為舉證以
      實說，均係卸責之詞。
    ９本件雖係融資買進之交易，依規定被告仍須於成交日後後第一營業日繳付融資
      自備價款，以辦理交割作業，經查本件系爭交易買賣交割作業均依規定辦理完
      竣，足徵系爭交易不具爭議，故如非被告自行下單買賣，或未授權他人為之者
      ，則交割作業何以業依規定辦理完竣，實殊難想像。職是，被告否認有下單買
      賣股票之行為，亦否認有授權他人買賣股票，均係事後卸責之詞。末查被告指
      稱被告為訴外人即禾豐集團張朝喨等人利用之人頭，系爭股票買賣資金均為禾
      豐集團匯入被告銀行帳戶乙節，惟查，如前所述，有價證券交易帳戶暨銀行帳
      戶，攸關個人之財務進出，應只有本人知悉，依被告答辯狀內自承存摺及印鑑
      係交由禾豐集團張朝喨等人保管使用，且該第三人知悉被告之交易帳戶暨銀行
      帳戶之事實以觀，益足徵被告有默示授權張朝喨等人使用帳戶進行買賣交易，
      既被告默示認可第三人使用，系爭股票雖由張朝喨指示林義翔下單買進，亦不
      違被告之本意，因此，事後被告豈可稱係張朝喨之人頭戶，而主張無庸負契約
      責任。綜上所陳，系爭契約既為被告本人親簽，又開戶之後亦有從事其他股票
      之買賣，且亦將印鑑及證券存摺交由第三人禾豐集團使用，自被告之行為以觀
      ，應認係自行使用系爭帳戶，同時亦有授權第三人以系爭帳戶為買賣之用，並
      向原告公司請求融資，縱使被告無直接授權，惟第三人使用系爭帳戶進出交易
      ，而不為反對之表示，亦已構成民法第一百六十九條表見代理之要件，職是，
      對於系爭股票自應依兩造所簽訂之契約負清償責任，被告所為之抗辯均係為卸
      責之詞，洵不足採。
三、證據：
（一）開立證券信用交易帳戶申請表影本一份。
（二）融資融券契約書影本一份。
（三）融資買進明細資料影本一份。
（四）復華證券金融股份有限公司融資融券操作辦法節錄影本一份。
（五）遲延利息利率依據函文影本一份。
（六）富邦證券延平分公司有價證券買賣對帳單影本一份。
（七）富邦商業銀行存款餘額證明書及富邦綜合證券公司證券存摺影本一份。
（八）國產車融資買進委託書、交割憑單及融資買進彙計表影本一份。
（九）證券金融管理規則摘錄條文影本一份。
（十）被告融資分戶帳資料影本一份。
（十一）國產車股票八十七年十一月九日收盤價資料影本一份。
（十二）補繳差額明細總表暨大宗限時掛號函件存根聯影本一份。
（十三）清償通知函影本一份。
（十四）合併買賣報告書暨交割憑單、沖抵利息明細影本各一份。
（十五）聲請向金豪證券股份有限公司查詢被告於八十七年十月七日，委託買進國產
        車股票二百十張之營業員姓名、住址及下單融資買進該股票之相關資料。
乙、被告方面：
一、聲明：駁回原告之訴。
二、陳述：
（一）原告與被告雙方所為融資融券契約等法律行為，因違反消費者保護法，且開戶
      程序未完成而無效或不成立：
      按所謂融資融券信用交易乃投資人以融資融券方式買賣證券，為一消費借貸契
      約。依經紀商與投資人間之有價證券融資融券買賣行為，其法律行為甚為單純
      且具有一致化之性質，易言之，該契約係以預先草擬的印刷式樣，並對該特種
      行為之顧客具有一律適用之定型化契約特徵，屬消費者保護法施行細則第十條
      所稱企業經營者為與不特定多數人訂立契約之用而單方擬定之定型化契約一般
      條約，應有消保法第十一條以下定型化契約規定之適用。是企業經營者（如本
      件原告）與消費者（如本件被告）訂立定型化契約前，依消費者保護法施行細
      則第十一條第一項之規定，應有三十日以上之合理期間，供消費者審閱全部條
      款內容，並且依同條第二項規定，違反前項規定者，該條款不構成契約之內容
      。經查本件開戶訂約之情形為原告公司之職員，預先就開戶資料及融資融券契
      約中需要被告簽字之欄位勾出後攜至被告之公司，省略向被告說明契約內容之
      程序並要求被告於其勾出之欄位簽名後，隨即收回，未予被告任何機會審閱契
      約內容，是由前開消費者保護法施行細則第十一條第一項規定可鑑，原告顯已
      違反定型化契約應給予消費者合理審閱契約期間之規定，依消費者保護法施行
      細則第十一條第一項、第二項規定，被告自得主張原告與被告間之定型化融資
      融券契約無效。次按台灣證券交易股份有限公司營業細則第七十五條之一規定
      ：「證券經紀商委託開戶，應依左列規定辦理：一、委託人為自然人者，應親
      持身分證正本辦理開戶並當場簽章」，惟本案被告並未「親持相關證件至原告
      處開戶」，而係由原告公司職員到被告之公司，直接要求被告於開戶資料及融
      資融券契約上簽名，並於簽名後旋即收回，被告不僅無暇審閱文件，並且原告
      與被告間所簽訂之開戶契約及融資融券契約書上所蓋之被告章，並非被告本人
      所刻印，印文亦非被告本人所親蓋而係他人事後代刻被告印章，且加蓋於契約
      之上，被告當場並未親自用印；被告亦未檢附任何徵信證明文件予原告，職是
      ，應認開戶程序尚未完成，開戶不成立。
（二）原告徵信不完全及未說明其如何定被告最高融資限額為第四級：
      按原告之「開立證券信用交易帳戶條件」第一項規定：「須為年滿二十歲有行
      為能力之中華民國國民，或依中華民國法律組織登記之法人。須曾開立受託買
      賣帳戶滿三個月，最近一年內委託買賣成交十筆以上累積成交金額達所申請之
      融資額度百分之五十，其開立受託買賣帳戶未滿一年者亦同。最近一年之所得
      及各種財產合計達所申請融資額度之百分之三十。委託人期滿辦理續約者，應
      提供證明文件證實其條件需符合前項第三款之規定」，此開立信用帳戶條件應
      為原告公司徵信之項目，惟卻未見原告檢附以上所有文件，若原告徵信不完全
      而仍容許開立帳戶，原告應自負風險及所有不利益。另按原告原證一之融資融
      券契約背面記載「最高融資限額」為「第四級」，然原告如何定出「第四級」
      ？原告係參考何資料？又「第四級」表示何意義？以上皆未見原告說明之。
（三）被告並非實際買賣股票之行為人：
      退萬步言，縱不論融資融券契約是否成立，於完成融資融券契約後，仍須被告
      向原告以融資融券方式為有價證券之委託買賣行為，始會產生借貸之法律關係
      ，惟被告否認有下單買賣股票之行為，且原告所提之證物僅能證明有買賣股票
      記錄，並不足以證明下單者為被告。查被告開戶之後，其所有與股票買賣有關
      之存摺、印鑑皆未由被告本人保管，而是直接交由訴外人即禾豐集團之張朝翔
      、張朝喨或其委託之人向證券公司下單買賣有價證券或股票或請求原告融資融
      券等之行為，亦有檢察官所為之不起訴處分書及禾豐集團林義翔於調查局偵訊
      筆錄足稽，足認被告非實際買賣股票之人，且被告亦未曾授權他人買賣股票。
      職是，應認系爭融資借貸法律關係不存在。被告於開戶之後，所有與股票買賣
      有關之存摺及開戶等相關資料，原告並未親交被告本人，反而在未經被告本人
      同意之下，將前開資料交給張朝喨等人，由此足見本件自始至終原告顯然知悉
      實際委託原告向集中市場下單買賣有價證券或股票或請求原告融資融券等之行
      為者為張朝喨等人，故由此而產生之風險及損害，原告自不可免其與有過失，
      甚且為重大過失責任，是以應免除被告之民事清償責任。
（四）原告未證明已通知被告補繳差額，且亦未計算出該信用帳戶之整戶擔保維持率
      低於百分之一二○：
      按原告於起訴狀謂被告融資買進之「國產車」股票於八十七年底，因上市公司
      財務危機，導致該股票價格持續下跌，致被告信用帳戶之整戶擔保維持率低於
      百分之一二○，經通知補繳差額詎未獲置理等語，依原告之「復華證券金融股
      份有限公司融資融券業務操作辦法」第二十條規定，原告須通知並送達被告補
      繳差額，惟原告並未提出已通知被告補繳差額之證明，且亦未於起訴狀中計算
      出整戶擔保維持率低於百分之一二○之證明，故原告應證其說。
（五）本件事實經過如證人李明光於九十年三月七日於鈞院之證述，八十七年四月九
      日，被告在其妹婿李坤欽之通知下，到達禾豐集團總公司（住於台北市○○路
      ○段二○三號）之會議室（位於公司之九樓）。證券商之營業員先將文件上需
      要簽名的地方做記號，等被告到了現場之後，在承辦人員李坤欽之指揮下簽名
      ，一般營業員不會對開戶的客戶說明應注意的事項，因為營業員認為契約書上
      都已載明。契約書中之印文，並非被告提供之印章所蓋，印章由禾豐集團集體
      刻製，身分證影本也非被告提供，而是之前承辦人員李坤欽即有被告之身分證
      影本。至於喊盤下單部分，林義翔於調查局之偵訊筆錄中坦承「國產車」之股
      票，在張朝喨之指示下，由其負責喊盤下單，證人李明光亦證稱：「我與被告
      （即本件被告乙○○）不認識，我只知道他是國產汽車的員工或（員工的）親
      屬，當初打電話來下單的是一位林義翔先生，這個帳戶從我開始接受下單以來
      都是林義翔下單的，本件應該也是，雖然是很多人開戶，但是實際上都是由國
      產汽車的操盤人員來進行交易」等語。
（六）原告提出之被告於富邦商業銀行中山分行之存款餘額證明書，截至八十七年四
      月九日止，存款餘額固為五百零一萬六千七百九十一元，惟八十七年四月十日
      即從此帳戶提領五百萬元，因此僅憑一紙存款餘額證明而不參酌其他證明文件
      ，以證明被告有能力融資融券一千五百萬元，且就算斷頭，被告也有能力償還
      ，原告之徵信過程，即有嚴重瑕疵。原告於被告之擔保維持率未達百分之一百
      二十時，於八十七年十一月十日寄發補繳差額之通知書給被告，其寄往之地址
      為台北市○○路○段二○三號八樓，因被告並非國產車之員工，故補繳差額之
      通知，被告並未收到。八十九年六月十五日原告仍寄往台北市○○路○段二○
      三號八樓，直到禾豐集團即將進入破產程序後，原告始將補繳款項通知書寄往
      被告之住所台北市北投區○○○路一一六號五樓。
（七）本件是典型的人頭戶案件，從下列數個客觀事實，可以認定原告一開始接受被
      告之融資融券信用交易帳戶時，即明知被告僅為張朝翔之人頭：徵信部分，僅
      憑最容易做成高存款餘額之存款餘額證明書，而不調查徵信被告是否有足夠能
      力，償還若不履行時之龐大債務。顯然原告明知被告僅為張朝翔之人頭。從眾
      多開戶之客戶所提供之印文，大小均相同且為同種字體觀之，原告不可能不知
      此為公司所統一刻製，蓋來自不同地方的人，所用之印章大小均相同，字體又
      相同，實在不符合日常生活之經驗，唯一之解釋為這些印章來自同一來源，即
      由公司統一刻製，因此印章並非如原告所言由被告交付張朝翔使用，應負授權
      人責任，而是印章一開始即由張朝翔等人刻製並加以使用。被告債務事實發生
      後，原告仍未將通知書寄送被告處，且於八十八年六月二十一日與張朝翔、張
      朝喨簽訂協議書，直到禾豐集團即將進入破產程序（即八十九年六月三十日）
      ，始通知被告負擔債務。若非原告一開始即知悉被告僅為張朝翔之人頭，原告
      不可能如此處理。而此協議書中第八頁，即有被告此筆債務列入其中。八十七
      年九月份財訊雜誌披露禾豐集團之財務發生狀況，八十七年十月份，中國時報
      亦有深入追蹤報導，八十七年十一月國產車遭證交所停止交易之處分，市場上
      即知禾豐集團張朝翔、張朝喨在外負債高達新台幣一千二百億元，惟原告卻於
      八十八年六月二十一日與張氏兄成立協議書。一般正常之操作，找併存的債務
      承擔人或連帶保證人，必定找較當事人有資力之人，始符合併存的債務承擔及
      連帶保證之本旨，原告明知張氏兄弟負債達新台幣一千二百億元，卻願同意其
      為併存的債務承擔人，若非原告一開始即知被告僅為人頭，實在沒有更好理由
      可以解釋。原告自與張氏兄弟成立協議書後，一直到八十九年六月底張氏兄弟
      宣告破產止，原告僅接受張氏兄弟所匯每個月新台幣二萬元之利息，即不對被
      告等追究此筆債務，更足以證明原告所認定之債務人為張氏兄弟而非被告。否
      則原告不可能對此筆債務於一年之中不聞不問。綜上所述，原告於與被告締結
      融資融券契約時，即明知被告僅為張朝翔之人頭，融資債務之請求對象應為張
      朝翔而非被告，因此原告之請求為無理由。
（八）按代理權係使以代理人名義所為法律行為的效力，得直接歸屬於本人的法律上
      權能。其所以非屬權利，因代理權非為代理人的利益而存在，而是為本人的利
      益而賦予。其所以非屬能力，因其非在使代理人取得某種權利或義務，乃在擴
      大本人的法律上交易活動。代理人於代理權限內所為意思表示（或受意思表示
      ），須以「本人名義為之」，學說上稱為顯名原則（公開原則），其目的在於
      保護相對人，俾其知悉本人究為何人。為緩和顯名原則，判例學說尚承認所謂
      的「隱名代理」，即代理人雖未以本人名義為法律行為，而實際上有代理之意
      思，且為相對人所明知或可得而知者，亦得發生代理之效果。我國最高法院雖
      未有判例明文承認隱名代理，惟自七十年以後，有二十五例判決使用隱名代理
      ，可見最高法院已逐漸廣為使用隱名代理為判決基礎。而表見代理，指有一定
      的事實足使相對人信賴代理權存在（代理權存在的外觀），而使本人負授權人
      的責任。民法第一六九條所以被認為係表見代理，因其具有代理權存在的外觀
      ，即本人由自己的行為表示以代理權授與他人，或知他人表示為其代理人而不
      為反對之表示。本件原告於與被告締結融資融券契約時，即知悉被告僅為張朝
      翔之人頭，如前所述。因此，從締結融資融券契約開始，被告僅為張朝翔之代
      理人，法律行為之本人為張朝翔，因此雖被告未以張朝翔之名義為法律行為，
      而實際上有代理之意思，且為原告所明知或可得而知亦發生代理之效果。縱令
      鈞院不認為本件可以成立「隱名代理」，依本件之客觀事實，也足使原告信賴
      被告僅為張朝翔之代理人，而令張朝翔負授權人責任。目前，股市做手利用人
      頭戶炒作股票，造成股市秩序大亂，股市做手當然是最大禍首，但證券金融公
      司徵信不夠確實，讓毫無償還債務能力之人頭透過股市做手製造之高存款餘額
      之假象，取得高額度之融資融券，也應負擔部分責任。試想：某股市做手只要
      擁有新台幣二千萬元之資金，分成四個五百萬元，即可利用這四個五百萬元，
      使用四個人頭，開立四個第四級信用交易帳戶，隔天把這四個五百萬元提領出
      來，再利用另外四個人頭，存入人頭之帳戶，又可開立四個第四級信用帳戶，
      ．．．等等。依此情形，假設重覆二十次，即利用八十個人頭，其所需資金成
      本僅二千萬，卻可融資買賣股票資金達十二億元，股市之秩序就是如此弄亂的
      。因此，股票市場人頭戶泛濫之情形，證券金融公司徵信不夠確實，讓毫無償
      債能力之人頭，負擔高額之融資額度，證券金融公司難辭其咎。綜上所陳，原
      告於與被告簽訂融資融券契約時，即明知被告僅為張朝翔之人頭，融資債務之
      請求對象應為張朝翔而非被告，因此原告之請求為無理由。縱令鈞院認為原告
      之請求有理由，亦請參酌原告審核徵信文件不確實之過失，依民法第二百十七
      條與有過失之規定，酌減或免除被告應負之責任。
三、證據：
（一）台灣證券交易股份有限公司營業細則影本一份。
（二）台灣台北地方法院檢察署檢察官不起訴處分書影本一份。
（三）禾豐集團人員林義翔於調查局之偵訊筆錄影本一份。
（四）證券金融事業管理規則影本一份。
（五）復華證券金融股份有限公司融資融券業務操作辦法影本一份。
（六）台北地方法院八十八年度訴字第四二三六號、八十九年度重訴字第三六○號、
      八十八年度重訴字第一○一三號民事判決各一份。
（七）相同人頭案之融資融券契約影本一份。
（八）被告於富邦商業銀行中山分行之存褶影本一份。
（九）張朝翔、張朝喨與原告簽訂之協議書影本一份。
（十）最高法院八十二年度台上字第六七二號、八十五年度台上字第四一七號判決影
      本各一份。
（十一）並聲請訊問證人張朝翔、李坤欽。
丙、本院依職權訊問證人李明光。
    理    由
甲、程序方面：
一、本件依兩造所訂立之融資融券契約書第十一條，以合意由原告營業場所所在地之
    法院即本院為第一審管轄法院，就本件訴訟本院自有管轄權，合先敘明。
二、按訴狀送達後，原告不得將原訴變更或追加他訴，但減縮應受判決事項之聲明者
    ，不在此限，民事訴訟法第二百五十五條第一項第三款定有明文。原告於其八十
    九年十一月二十九日之起訴狀主張：被告應給付七百四十三萬四千元，及自八十
    七年十月七日起至清償日止按年息百分之九點九五計算之利息，暨按上開利息百
    分之十計算之違約金等語，嗣於九十年四月二十五日之言詞辯論意旨狀主張：因
    系爭國產車股票轉為櫃檯買賣中心之管理股票，且其成交量放大，故原告即於九
    十年二月二十三日處分被告之擔保股票，處分所得後之價款計八一、五三八元（
    計算方式：@0.39元 ×210,000股×｛1－3%（交易稅）－1.425%（證券商手續費
    ）｝=81,538元）， 經扣抵四十天之利息，故本件利息起算日應更正自八十七年
    十一月十六日起算等語，核屬減縮其應受判決事項之聲明，且被告對此亦未表示
    異議，揆諸上開法條規定，應予准許。
乙、得心證之理由：
一、本件原告起訴主張被告於八十六年四月十五日起向原告申請開立000-0-0000信用
    帳號，訂立融資融券契約，嗣被告於八十七年十月七日融資買進「國產車」股票
    計二一○、○○○股，且向原告融資計七百七十三萬四千元，同時提供前揭股票
    予原告擔保融資債務。惟因「國產車」股票於八十七年底，因價格持續下跌，致
    被告信用帳戶之整戶擔保維持率低於百分之一二○，經通知補繳差額，詎未獲置
    理，原告旋即依契約規定於集中交易市場上處分被告所提供之擔保品，惟因該股
    票經證券主管機關公告停止在集中交易市場上買賣，並終止其上市，以致原告未
    能依契約規定處分，爰依融資融券契約關係，請求被告償還融資本金債務計七百
    七十三萬四千元及如主文第一項所示之利息、違約金等語。
二、被告則以：兩造所為融資融券契約等法律行為，因違反消費者保護法，且開戶程
    序未完成而無效或不成立，原告當初之徵信有嚴重瑕疵，亦未說明其如何定被告
    最高融資限額為第四級，原告未證明已通知被告補繳差額，且亦未計算出何以該
    信用帳戶之整戶擔保維持率低於百分之一二○，原告於被告之擔保維持率未達百
    分之一百二十時補繳差額之通知，被告並未收到，況被告並非實際買賣股票之行
    為人，系爭融資借貸法律關係於原、被告間並不存在，兩造締結融資融券契約時
    ，原告即明知被告僅為訴外人張朝翔之人頭，融資債務之請求對象應為張朝翔而
    非被告，被告僅為張朝翔之代理人，法律行為之本人為張朝翔，因此雖被告未以
    張朝翔之名義為法律行為，而實際上有代理之意思，且為原告所明知或可得而知
    ，亦發生代理之效果，縱令原告之請求有理由，亦請參酌原告審核徵信文件不確
    實之過失，依民法第二百十七條與有過失之規定，酌減或免除被告應負之責任等
    語，資為抗辯。
三、原告主張被告於八十六年四月十五日起向其申請開立000-0-0000信用帳號，訂立
    融資融券契約，嗣於八十七年十月七日融資買進「國產車」股票計二一○、○○
    ○股，向原告融資計七百七十三萬四千元，惟因「國產車」股票於八十七年底因
    價格下跌，致被告信用帳戶之整戶擔保維持率低於百分之一二○，經通知補繳差
    額，詎未獲置理，該股票復經證券主管機關公告停止在集中交易市場上買賣，並
    終止其上市，以致原告未能依契約規定處分，被告尚欠七百七十三萬四千元及如
    主文第一項所示之利息、違約金迄未給付等事實，業據其提出開立證券信用交易
    帳戶申請表、融資融券契約書、融資買進明細資料等件為證，被告對該開立證券
    信用交易帳戶申請表、融資融券契約書上其簽名之真正並不爭執，惟否認其為本
    件融資融券契約之當事人，並以前開各詞爭執抗辯。是本件應予審酌者，乃兩造
    之融資融券契約與消費者保護法之規定是否有違？原告開戶程序是否未完成而無
    效或不成立？原告是否能證明已通知被告補繳差額？系爭融資融券法律關係是否
    存在於兩造間？經查：
（一）被告抗辯原告就系爭之融資融券定型化契約，並未提供三十日以上合理期間供
      其審閱契約條款，與消費者保護法（以下簡稱消保法）施行細則第十一條第一
      項規定有違。按消保法該條關於定型化契約審閱期間之規定，其目的在預防企
      業經營者藉其大量定期化契約之預先擬定，就契約條款先為有利於己之約定，
      使消費者於訂約時因匆促不及詳細閱覽全部條款，致對其消費權益有所損害，
      故為保護弱勢消費者所設之規定；惟倘消費者於訂約當時對契約條款內容業已
      明瞭知悉，縱企業經營者未給予三十日以上之審閱期間，對系爭定型化契約之
      效力亦不生影響。經查，證人即受理本件股票下單交易之金豪證券公司營業員
      李明光證稱：當初開立帳戶時是國產汽車之承辦人員通知其到國產汽車公司由
      其親自為客戶開立帳戶，應該都是開立帳戶的人親自簽名蓋章，一般不會對開
      戶之客戶說明應注意之事項，因為契約書上都有註明，被告等人在開戶當時應
      該知道帳戶係供國產汽車使用等語。可知系爭融資融券契約書雖屬定型化契約
      ，然上開契約均經主管機關審核認可，且查被告曾於富邦證券延平分公司開立
      信用帳戶、自八十五年九月起即有多筆交易紀錄，亦有富邦綜合證券公司證券
      存摺附卷可稽，足認被告於開立帳戶當時業已知悉其目的在於融資買賣股票、
      從事股市交易等，縱承辦人員於開戶完畢隨即將文件收回，系爭融資融券契約
      之效力亦非當然因未提供三十日以上之審閱期間而有所影響。況揆諸消保法施
      行細則關於該條之立法目的，在於保障消費者不因一時之匆忙失慮而受損，被
      告復未就其如何因未獲合理審閱期間而受有如何之不利益加以證明，是其遽而
      辯稱系爭契約應屬「無效」云云，自不足採信。被告次抗辯依台灣證券交易股
      份有限公司營業細則第七十五條之一規定：「證券經紀商委託開戶，應依左列
      規定辦理：一、委託人為自然人者，應親持身分證正本辦理開戶並當場簽章」
      ，惟本案被告並未「親持相關證件至原告處開戶」，而係由原告職員到被告公
      司，直接要求被告於開戶資料及融資融券契約上簽名後旋即收回，故開戶程序
      尚未完成，開戶不成立等語。惟查台灣證券交易股份有限公司營業細則固有上
      開之規定，惟原告或其代理券商前往被告客戶處辦理開戶手續，為銀行或證券
      業普遍之現象，實與上開「親持證件開戶」之規定無違，縱有違上開文字之形
      式規定，亦僅證券金融公司或代理券商是否違反行政規範之問題而已，與本件
      已完成開戶程序之契約效力無關，是被告既明瞭契約之內容，又已於契約上簽
      名表示接受該契約之約定事項，自不容嗣後突以未依規定程序開戶為由，主張
      開戶程序未完成，是被告上開所辯，亦難採信。
（二）被告次辯稱原告於徵信過程中並不完全，顯有瑕疵，且被告並未接獲擔保維持
      率不足時原告要求補繳差額之通知。對此，原告則主張其接獲代理證券商轉交
      之被告申請開戶書件中，被告業已附上開立受託買賣帳戶滿三個月之證明文件
      ，證明被告業已符合所申請之最高融資限額級數，並提出富邦證券延平分公司
      有價證券買賣對帳單、富邦商業銀行中山分行存款餘額證明書及富邦綜合證券
      公司證券存摺為證。依該對帳單、存款餘額證明書及證券存摺之記載，應認被
      告已提出其得以進行系爭融資融券交易之相關財力證明文件，被告既不否認上
      開對帳單、存款餘額證明書及證券存摺之真正，該存款餘額證明書及證券存摺
      又為其所提出據以作為申請開立帳戶之證明，從而原告主張其已盡徵信之義務
      ，即屬可採。被告雖提出富邦商業銀行中山分行存摺，辯稱八十七年四月九日
      其存款餘額固為五百零一萬六千七百九十一元，然於四月十日即從該帳戶提領
      五百萬元，原告僅憑一紙存款餘額證明而未參酌其他證明文件云云。然原告以
      被告之上開存款餘額證明作為徵信之參考，本無不妥，難因被告於取得存款餘
      額證明後旋即於翌日自該帳戶提領五百萬元等情，即謂原告徵信有所不實。另
      依兩造間融資融券契約書之第十三條之記載：「乙方（即原告）依規定應通知
      甲方（即被告）之事項，其通知應以郵寄方式為之，如因可歸責於甲方之事由
      ，致無法如期送達時，均以郵局第一次投遞日期為準」，又被告於該契約書將
      其通訊地址記載為「台北市○○路○段二○三號八樓」，將其戶籍地址記載為
      「台北市北投區○○○路一一六號五樓」，原告主張其已先後於八十七年十一
      月十日、八十九年六月二十日將擔保維持率不足之通知函件寄送被告，業據其
      提出補繳差額明細總表及大宗限時掛號函件存根聯等件為證，依該大宗限時掛
      號函件存根聯之記載，足見原告對上開被告記載留存之二地址均已以掛號信函
      通知，依兩造上開契約第十三條之約定，即應視為已送達於被告，從而被告辯
      稱未收到補繳差額之通知云云，即不可採。
（三）次應審究者，乃被告是否為系爭融資融券契約當事人，而應負清償本件融資借
      款之責？查證人李明光證稱：當初開立帳戶時是國產汽車之承辦人員通知其到
      國產汽車公司由其親自為客戶開立帳戶，應該都是開立帳戶的人親自簽名蓋章
      ，被告等人在開戶當時應該知道帳戶係供國產汽車使用等語，再參以被告對於
      系爭融資融券契約上其簽名之真正並不爭執，可證被告確為本件契約之當事人
      ，且明知其開立該信用交易帳戶係供國產汽車人員使用，否則何以願意與他人
      群至國產汽車公司開立信用交易帳戶、簽立融資融券契約，並進而提供存款餘
      額證明書及證券存摺等資料供原告徵信之用。是縱該帳戶如證人證稱均係國產
      汽車公司操盤人員林義翔所下單使用，然被告既自願開立該帳戶，又將該帳戶
      提供他人使用，對該帳戶因融資所生之債務，自仍應負清償之責，此與該帳戶
      未獲本人同意而遭他人冒用下單，遭冒用之本人並非契約當事人之情形，截然
      有別。被告雖抗辯其僅簽名並未蓋章於契約，蓋於契約上之印文均與其他同批
      開戶者大小、字體一致，且於開戶之後其並未保管存摺印鑑，而係直接交由禾
      豐集團之張朝翔、張朝喨或其委託之人向證券公司下單買賣有價證券，足見其
      僅係人頭戶等語，並提出不起訴處分書及偵訊筆錄為憑。然按依法律之規定，
      有使用文字之必要者，得不由本人自寫，但必須親自簽名，民法第三條第一項
      定有明文，被告既自承於系爭契約上簽名，復不爭執開立該帳戶之目的係供國
      產汽車公司人員使用，則該契約業已有效成立，縱契約上之印章並非其所有或
      親蓋，亦可視為默示同意由他人代為篆刻蓋印，且遍觀其所提出之不起訴處分
      書及偵訊筆錄，均無一與本件被告有關之敘述，是其上開所辯，並無可採。被
      告另抗辯其開戶後，原告在未經其同意之下，將前開帳戶存摺印章等資料交給
      張朝喨等人，然就此事實並未舉證以實其說，其空口置辯，自亦不足採信。被
      告復辯稱本件原告於與被告締結融資融券契約時，即知悉被告僅為訴外人張朝
      翔之人頭即代理人，法律行為之本人為訴外人張朝翔，因此被告雖未以張朝翔
      之名義為法律行為，而實際上有代理之意思，且為原告所明知或可得而知，亦
      發生隱名代理之效果，縱非隱名代理，亦應令訴外人張朝翔負授權人責任等語
      。惟按所謂隱名代理，係指代理人為法律行為時雖未以本人名義為之，而實際
      上有為本人之意思，且此項意思為相對人所明知或可得而知者，始足當之，被
      告辯稱其係代理訴外人張朝翔而為本件法律行為，然原告就其明知或可得而知
      被告代理行為一節既已否認，被告復未進一步舉證以實其說，是其主張本件構
      成代理訴外人張朝翔之隱名代理行為，自亦不足採信。
四、被告另抗辯原告於八十八年六月二十一日曾與訴外人張朝翔、張朝喨簽訂協議書
    ，就包括本件被告債務在內之債務進行協商，足證本件融資債務之債務人應為訴
    外人張朝翔而非身為人頭之被告等語。惟按債務承擔，有免責的債務承擔及併存
    的債務承擔之別，前者於契約生效後原債務人脫離債務關係，後者為第三人加入
    債務關係與原債務人併負同一之債務，而原債務人並未脫離債務關係，最高法院
    著有四十九年度台上字第二○九○號判例、八十二年度台上字第三一號、八十五
    年度台上字第二二六九號判決可資參照。依被告所提出之協議書，原告與訴外人
    張朝翔、張朝喨固就包含本件被告在內之「國產車」股票信用交易融資債務達成
    債務承擔之協議，惟該協議書將乙方即訴外人張朝翔、張朝喨標示為「併存之債
    務承擔人」，該協議書第一條復明訂「併存之債務承擔標的」，足見上開協議書
    係屬所謂之併存的債務承擔，而訴外人張朝翔、張朝喨並未清償該協議書所約定
    之債務，亦為兩造所不爭，則依前開判例見解，身為原債務人之被告並未脫離債
    務關係，自仍應就本件融資借款負清償之責。
五、綜上所述，系爭融資融券契約既屬有效成立，被告又為該契約之債務人，自應就
    其融資借款債務負清償之責，被告雖抗辯應斟酌原告徵信不實等過失予以酌減被
    告之給付金額，惟原告徵信並未有何過失，已如前述，是被告此項抗辯尚不足採
    。從而原告依據融資融券契約之法律關係，請求被告給付七百七十三萬四千元，
    及自八十七年十一月十六日起（按被告係於八十七年十月七日融資買進系爭股票
    ，嗣經原告於九十年二月二十三日處分得款八一、五三八元，計算方式： @0.39
    元×210,000股×｛1－3%（交易稅）－1.425%（證券商手續費）｝=81,538元）
    ，經扣抵四十天之利息，故本件利息起算日應自八十七年十一月十六日起算等情
    ，業據原告陳稱在卷，亦為被告所不爭）至清償日止，按年息百分之九點九五計
    算之利息，為有理由，應予准許。又依兩造融資融券契約書第七條第三項約定，
    被告如逾期未償還融資借款時，原告得按約定利率百分之十加收違約金，是原告
    主張被告另應給付按上開利息百分之十計算之違約金，亦屬有理，爰一併准許之
    。
六、本件判決事證已臻明確，被告確為本件契約之當事人，已如前述，是其聲請訊問
    證人張朝翔、李坤欽，即無調查之必要；又兩造其餘主張陳述及舉證，核與判決
    結果不生影響，爰不另一一論述，附此敘明。
七、據上論結，本件原告之訴為有理由，依民事訴訟法第七十八條，判決如主文。
中      華      民      國    九十      年      六      月      六      日
                                        民事第二庭審判長法  官  丁蓓蓓
                                                        法  官  林玲玉
                                                        法  官  林庚棟
右為正本係照原本作成
如對本判決上訴，須於判決送達後廿日內向本院提出上訴狀
中      華      民      國    九十      年      六      月      六      日
                                                        書記官  劉芳菊


司法院資訊處製作；財團法人民間司法改革基金會備份。
